【裁判字號】    90,上易,1312
【裁判日期】    900525
【裁判案由】    詐欺等
【裁判全文】
臺灣高等法院刑事判決                            九十年度上易字第一三一二號
    上  訴  人
    即自 訴 人  己○○
    被      告  丁○○
                丙○○
                乙○○
                庚○○
右上訴人因被告詐欺等案件，不服臺灣台北地方法院八十九年度自字第八八六號，中
華民國九十年三月十三日第一審判決提起上訴，本院判決如左：
    主  文
上訴駁回。
    理  由
一、自訴意旨略以：被告丁○○（自訴狀誤載為「林壬蘭」）、丙○○、乙○○、庚
    ○○，分別為臺北市○○區○○段四小段八一七地號所有權人李世全（業於八十
    九年五月二十九日死亡）之配偶、子女及女婿，八十八年間李世全因胃癌長住臺
    北市萬芳醫院療癢，被告等擬在上開土地上改建大樓，乃由丙○○代表出面與上
    訴人即自訴人己○○訂立合約，由自訴人承造該坐落台北市○○○○路五巷一二
    號之大樓。約定總價新台幣一千二百十萬元，分十二期給付。詎被告等於該工程
    興建中，任意追加工程，要求變更設計，卻拒付因此所生之工資、材料費及建築
    師費用，並就工程款亦藉故多方刁難，拒不給付，且使自訴人無法收回已施作於
    該土地上之地上物，因認被告等共犯詐欺、背信罪嫌。
二、訊據被告堅決否認有何詐欺、背信犯行，均辯稱自訴人承造上開工程，未依法報
    准開工，即逕行開工，其已完成之地上物係屬違建，隨時有遭拆除之可能，且其
    施工未得定作人同意，擅自將原設計之樑柱變小，偷工減料，被告等自無給付工
    程款之義務等語；又除丙○○外，其餘被告並另辯稱彼等固分別為李世全之配偶
    、女兒及女婿，惟並非該工程之定作人，不負給付工程款之義務，自不因未付工
    程款致罹背信、詐欺之刑責等語。
三、按犯罪事實，應依證據認定之，無證據不得推定其犯罪事實；不能證明被告犯罪
    者，應諭知無罪之判決，刑事訴訟法第一百五十四條、第三百零一條第一項分別
    定有明文。而刑事訴訟法上所謂認定犯罪事實之證據，係指足以認定被告確有犯
    罪行為之積極證據而言，該項證據自須適合於被告犯罪事實之認定，始得採為斷
    罪資料；苟積極證據不足為不利於被告事實之認定時，即應為有利於被告之認定
    ，更不必有何有利之證據；如未能發現相當證據，或證據不足以證明，自不能以
    推測或擬制之方法，以為裁判之基礎；又告訴人之告訴，係以使被告受刑事訴追
    為目的，是其陳述是否與事實相符，仍應調查其他證據以資審認（最高法院二十
    九年上字第三一○五號、三十年上字第八一六號、四十年臺上字第八十六號、五
    十二年臺上字第一三○○號判例參照）。第按債務人於債之關係成立後，如有未
    依債之本旨履行民事償務之情形，在一般社會經驗上可能之原因甚多，其因不可
    歸責之事由無法給付，或因合法得對抗他造主張抗辯而拒絕給付，甚至債之關係
    成立後，始行惡意遲延給付，皆有可能，非必出於自始無意給付之詐欺犯罪一端
    ；而刑事被告依法不負自證無罪之義務，苟無足以證明其具有不法所有意圖之積
    極證據，亦僅能令負民事之遲延責任，依刑事訴訟法第一百五十四條之規定，尚
    不得據此債信違反之客觀事態，推定被告自始即有不法所有之意圖而施用詐術，
    令負詐欺取財之罪責。本案自訴意旨認被告等涉犯背信、詐欺罪責，無非以被告
    等與自訴人訂約由自訴人承包上開工程，卻未依約給付工程款及因追加、變更工
    程所生之工資、材料及建築師費用為其論據。惟：
    (一)查被告等為李世全之繼承人，李世全於八十九年五月二十九日死亡前，曾由其
      子丙○○代為出面與自訴人訂立合約，委由自訴人承造上開房屋興建工程，有
      房屋委建契約書影本、李世全戶籍謄本各一紙為憑，固堪憑信。
    (二)次查自訴人承作上開工程未經依法報准即行開工，經台北市政府工務局於建造
      執照上載明該工程於放樣採勘時，未補正建照列管資料及現場違規先行施工至
  一樓板等語，且自訴人於本院所提出之台北市建築師公會鑑定報告書亦載明為
      台北市○○區○○路五巷一二、一三號集合住宅未依規定向建管處申報勘驗先
      行施工之鑑定報告書，有原審法院八十九年度店簡字第六七三號給付購屋款事
      件民事判決書正本及上開報告書影本各一紙為憑，是被告辯稱自訴人已施作之
      地上物係屬違建等語，即非子虛。又上開房屋興建工程第一次設計後，自訴人
      以原設計之樑柱太大，所配用之鋼筋料太多為由，要求重新設計，承辦之建築
      師乃委由結構設計師重新設計，新設計圖經送請台北市政府工務局建管課審核
      通過安全無虞，始交由自訴人據以施工等情，業據證人即從事該工程設計之建
      築師戊○○於本院證述甚詳；而自訴人要求將該樑柱變更設計縮小，是否事先
      徵得定作人同意一節，證人戊○○建築師事務所經辦員甲○○雖於本院證稱因
      時隔日久，其已不復記憶等語，惟甲○○同時並稱該房屋定作人因該樑柱變更
      設計之事與自訴人滋生糾紛，其曾私下協調雙方等語，證人戊○○亦證稱自訴
      人與丙○○曾為就結構設計師重新設計之圖樣持向台北市政府工務局申請審核
      一事，雙方意見兩歧，嗣經協議均各自讓步，當時丙○○曾同意辦理相關手續
      ，惟翌日雙方又再度反悔，致未正式簽署協議書等語，足徵本案房屋興建工程
      設計後，確因自訴人要求而由結構設計師重新設計將原有樑柱縮小，且被告並
      因此與自訴人衍生糾紛，是被告所辯自訴人未得定作人同意擅自變更樑柱設計
      ，亦堪憑信，再參以自訴人前訴請向被告請求給付房屋價款，亦經原審法院以
      自訴人未完成合法之開工、放樣手續為由，駁回自訴人之請求，有該上開民事
      判決一紙可按，則被告辯稱自訴人尚不得請求給付工程款，即非全然無據，是
      被告拒付工程款即難謂係意圖為自己不法之所有；且縱認被告之拒付工程款已
      構成債信之違反，惟僅憑此債信違反之客觀事實，猶難據以推論被告於與自訴
      人訂立合約之初，即意圖不法之所有而蓄意詐欺。至自訴人雖主張上開工程之
      施工確符合原設計圖樣及嗣業經工務局核准復工，並提出台北市建築師公會鑑
      定報告書及台北市政府工務局函為證，惟此僅屬被告日後繼續拒付工程款是否
      正當之債務履行問題，被告原拒付工程款既有正當理由，要不因自訴人嗣已補
      正給付，而溯及認為被告於與自訴人簽訂工程合約之時有詐欺之不法意圖。況
      自訴人所提出之上開鑑定僅認現場混凝土鑽心取樣強度試驗、現場敲除柱版部
      分之配筋、主要構造尺寸、結構系統配置等四項符合設計，至其他查核項目文
      件申請人應提供而未齊備部分，是否符合設計則無法判斷，有該鑑定書一紙可
      按，且工務局函文亦僅謂依規定繳清罰鍰後，准予補辦勘驗手續及復工，非認
      上開工程已依法勘驗完畢准予復工，亦有該函文為憑。從而自訴人指被告拒不
      付工程款係蓄意詐欺，顯不足採。
    (三)再查自訴人指被告涉犯背信罪一節，查本案係被告丙○○與自訴人訂約，由自
      訴人承包興建上開工程，並非丙○○受託為自訴人處理事務，是被告拒付工程
      款，核顯與背信罪之構成要件不符，要不得以背信罪責相繩。
    (四)末查本案工程合約之訂立，係由被告丙○○代李世全出面與自訴人簽訂，有該
      合約書影本足稽，並為自訴人所是認，是與自訴人訂約之行為人僅丙○○，其
      餘被告雖分別為李世全之配偶、女兒及女婿，惟均非與自訴人訂立委建合約之
      行為人，茲丙○○與自訴人訂約，委請自訴人承包興建本案工程款，迄未給付
      工程款，既無詐欺、背信可言，其餘被告即無從與丙○○共犯詐欺、背信罪。
    綜上，被告拒付工程款之事實，尚難憑以遽認彼等確有詐欺、背信犯行。此外，
    本院復查無任何積極確切之證據可堪證明被告有何詐欺、背信犯行，彼等犯罪即
    屬不能證明。是原審據而為被告無罪之諭知，並無不合，自訴人上訴指摘原判決
    不當，為無理由，應予駁回。至自訴人聲請調查被告等之資力證明一節，核與本
    案被告是否涉犯詐欺、背信罪之認定無關，不予審酌，併此敘明。
據上論斷，應依刑事訴訟法第三百六十八條，判決如主文。
中    華    民    國      九十      年      五      月      二十五      日
                              臺灣高等法院刑事第十六庭
                                  審判長法  官    許  增  男
                                        法  官    黃  鴻  昌
                                        法  官    蔡  彩  貞
右正本證明與原本無異。
不得上訴。
                                        書記官    張  淑  芬
中    華    民    國     九十     年      五        月     二十八       日


司法院資訊處製作；財團法人民間司法改革基金會備份。
